【裁判字號】    95,上易,28
【裁判日期】    950710
【裁判案由】    
【裁判全文】
臺灣高等法院花蓮分院民事判決          95年度上易字第28號
上  訴  人  甲○○
訴訟代理人  魏辰州律師
被 上訴 人  行政院農業委員會林務局
法定代理人  丙○○
訴訟代理人  乙○○
上列當事人間請求拆屋還地等事件，上訴人對於中華民國95年3
月15日臺灣花蓮地方法院94年度重訴字第33號第一審判決提起上
訴，本院於95年6月26日言詞辯論終結，判決如下：
    主  文
上訴駁回。
第二審訴訟費用由上訴人負擔。
    事實及理由
一、被上訴人起訴主張：坐落花蓮市○○段585號土地為中華民
    國所有，被上訴人為管理機關。上訴人無正當權源，自民國
    85年間即占用該土地如原判決附圖所示斜線部分（下稱系爭
    土地）至今，致被上訴人受有損害等情。爰依民法第767條
    所有物返還請求權、第179條不當得利返還請求權之規定，
    求為命上訴人拆屋還地，並返還自89年4月起至94年4月止，
    依系爭土地申報地價年息百分之十計算之不當得利新台幣（
    下同）1,962,990元，及自起訴狀繕本送達翌日起至清償日
    止按年息2%計算利息之判決。
二、上訴人則以：被上訴人請求伊給付不當得利，惟對其究竟受
    有如何之損害及金額多少，未舉證說明；又原審判決被上訴
    人一部勝訴、一部敗訴，訴訟費用應依比例分擔，原審卻命
    上訴人負擔全部訴訟費用，於法不合等語，資為抗辯。
三、本件原判決命上訴人拆屋還地並返還不當得利805,861元本
    息予被上訴人，駁回被上訴人其餘部分之請求。上訴人僅就
    原判決命其返還不當得利及負擔訴訟費用部分，聲明不服，
    求為駁回該部分被上訴人在第一審之訴；其餘拆屋還地部分
    ，未據其聲明不服，已告確定。被上訴人對其敗訴部分未聲
    明不服，僅請求駁回上訴人之上訴。
四、兩造對於上訴人自85年起占用系爭國有土地至今，而被上訴
    人為管理機關，均不爭執。兩造所爭執者為被上訴人究竟有
    無因上訴人占用系爭土地而受損害，其金額多少？及兩造應
    如何分擔訴訟費用。經查：(一)按無法律上之原因而受利益，
    致他人受損害者，應返還其利益，民法第179條前段定有明
    文。而無正當權源使用他人土地，可獲得相當於租金之利益
    ，為社會通常之觀念，應依不當得利之法則將所得利益返還
    土地所有人，最高法院61年台上字第1695號判例意旨可供參
    考。查系爭土地為一般農業區之國土保安用地，原為防止飛
    沙之保安林，上訴人占用後作為石材堆置場，舖設柏油路面
    ，搭設棚架，建造屋舍及壘球場等情，有土地登記謄本、現
    場照片、土地複丈成果圖等在卷可稽，復為上訴人所不爭，
    難謂被上訴人未受有損害，依上開說明，被上訴人自得依據
    不當得利之法律關係，請求上訴人返還相當於租金之不當得
    利。(二)次按租用基地建築房屋之租金，準用城市地方房屋租
    金之規定，以不超過土地及其建築物申報總價年息10％為限
    ；而所謂土地價額，係指法定地價，即土地所有權人依土地
    法所申報之地價，倘土地所有權人未申報地價者，以該管縣
    市地政機關依土地法第152條或第160條公告之標準地價為法
    定地價，而土地所有權人未於公告期間申報地價者，以公告
    地價百分之80％為其申報地價，故土地法第97條之土地申報
    總價額即指該土地之申報地價而言。此觀土地法第105條、
    第97條第1項、第148條、土地法施行法第25條、平均地權條
    例第16條之規定自明。又基地租金之數額，除以基地申報地
    價為基礎外，尚須斟酌基地之位置，工商業繁榮之程度，承
    租人利用基地所受利益等項，並與鄰地租金相比較，以為決
    定，並非必達申報總地價年息百分之十之最高額。查上訴人
    所占用之系爭土地面積11,244.58平方公尺，86年7月至92年
    年12月公告之申報地價為每平方公尺300元、93年1月至今公
    告之申報地價為500元，有土地複丈成果圖、地價謄本及土
    地登記謄本在卷足憑，上訴人將系爭土地作為堆放石塊及壘
    球場、休息室使用，附近均為國土保安用地，多處亦遭無權
    占用堆放石塊等情，有勘驗筆錄及現場照片可證，斟酌系爭
    土地坐落位置、價值及附近繁榮程度等情狀，認上訴人所獲
    之利益，依系爭土地之申報總價額的年息4％計算為適當（
    計算公式：面積x申報地價x年息利率x年數=相當於租金之不
    當得利）。計算明細如下：
    1、89年4月至92年12月共45個月：
       11244.58x300x4%x45/12=506006（元以下四捨五入）
    2、93年1月至94年4月共16個月
       11244.58x500x4%x16/12=299855（元以下四捨五入）
    3、合計805861元（506006＋299855＝805861）。
    從而，被上訴人請求上訴人返還不當得利805,861元及自起
    訴狀繕本送達翌日之94年8月24日起至清償日止，按年息2％
    計算之利息，應屬有據，逾此部分之請求則屬無據，原審據
    此為被上訴人一部勝訴，一部敗訴之判決，並無違誤。
五、按當事人一部勝訴、一部敗訴者，其訴訟費用，由法院酌量
    情形，命兩造以比例分擔或命一造負擔，或命兩造各自負擔
    其支出之訴訟費用，民事訴訟法第79條定有明文。查原審就
    拆屋還地部分，為被上訴人全部勝訴之判決；返還不當得利
    部分，雖為被上訴人一部勝訴一部敗訴之判決，惟本件訴訟
    係因上訴人無權占用被上訴人管理之系爭土地而引起，原審
    酌量情形，命上訴人負擔全部訴訟費用，於法並無不合。
六、上訴論旨，指摘原判決不當，求予廢棄，為無理由，應予駁
    回。
據上論結，本件上訴為無理由，依民事訴訟法第449條第1項、第
78條，判決如主文。
中    華    民    國    95    年    7    月    10    日
                        審判長法  官  楊鼎章
                              法  官  謝志揚
                              法  官  何方興
以上正本係照原本作成。
本件不得上訴。
                              書記官  陳淑芬
中    華    民    國    95    年    7    月    10    日


司法院資訊處製作；財團法人民間司法改革基金會備份。
